【裁判字號】    98,台上,449
【裁判日期】    980205
【裁判案由】    常業重利
【裁判全文】
最高法院刑事判決              九十八年度台上字第四四九號
上  訴  人  甲○○
選任辯護人  陳煥生律師
            曾郁榮律師
上  訴  人  乙○○
            丙○○
            丁○○
            戊○○
            己○○
            庚○○
共      同
選任辯護人  曾郁榮律師
上列上訴人等因常業重利案件，不服台灣高等法院台南分院中華
民國九十七年十一月五日第二審更審判決（九十七年度重上更(二)
字第二四八號，起訴案號：台灣台南地方法院檢察署九十二年度
偵字第四四九一、七九七０號），提起上訴，本院判決如下：
    主  文
上訴駁回。
    理  由
按刑事訴訟法第三百七十七條規定，上訴於第三審法院，非以判
決違背法令為理由，不得為之。是提起第三審上訴，應以原判決
違背法令為理由，係屬法定要件。如果上訴理由書狀並未依據卷
內訴訟資料，具體指摘原判決不適用何種法則或如何適用不當，
或所指摘原判決違法情事，顯與法律規定得為第三審上訴理由之
違法情形，不相適合時，均應認其上訴為違背法律上之程式，予
以駁回。本件上訴人甲○○、乙○○、丙○○、丁○○、戊○○
、己○○、庚○○上訴意旨略稱：(一)、刑法上之共同正犯，以有
意思之聯絡、行為之分擔為要件，原判決認定「國光當鋪」登記
負責人為曾清華、實際負責人為鄭進富，均未據起訴，上訴人等
受聘任職，所有職員除按月支領薪資外，並繳交原判決附表一所
列金額為保證金，以所繳保證金額五倍為最高限制額度，作為職
員個人對外放款之擔保，以備客戶未按期償還而形成呆帳時，得
自承辦人所繳保證金中扣除，由當鋪按月支付利息與繳交保證金
之員工等情，足見上訴人等獨立自覓對象放貸，如發生呆帳，即
應自行負責，與曾清華、鄭進富並無共謀犯罪，原判決亦未說明
上訴人等與曾清華、鄭進富如何分擔實施犯罪之行為，竟論上訴
人等與曾清華、鄭進富為共同正犯，自屬違背法令。(二)、科刑之
判決書，其宣示之主文，與所載之事實及理由必須互相適合，否
則即屬理由矛盾，其判決當然為違背法令，本院六十四年台上字
第八九三號著有判例。原判決事實欄並無記載主文所諭知沒收之
物，其沒收之宣告，已失依據。又主文諭知扣案各物，例如公證
書、民事裁定等物，其為法院之公文書，得否沒收，原判決未予
待斟酌，有判決不適用法則或適用不當之違背法令。(三)、憲法第
十六條保障人民之訴訟權，就刑事被告而言，包含其在訴訟法上
應享有充分之防禦權。刑事被告詰問證人之權利，即屬該等權利
之一，且屬憲法第八條第一項規定正當法律程序所保障之權利。
為確保被告對證人之詰問權，證人於審判中，應依法定程序，到
場具結陳述，並接受被告之詰問，其陳述始得作為認定被告犯罪
事實之判斷依據。原審選任辯護人雖曾聲請調查證據，請求傳喚
徐宏育、梁金和、机孟娟到庭作證，但因檢察官於偵查中怠於傳
喚，辯護人聲請傳喚時，距案發時間已超過六年之久，導致徐宏
育已身故，梁金和及机孟娟則不知去向，以致上訴人等無法對上
開三位不利證人對質詰問，在此形成檢察官以不作為之形式，剝
奪被告（上訴人等）受憲法保障之詰問不利證人的基本人權。原
判決無視於此，自屬違背法令。(四)、甲○○另稱：「約定利率
雖超過法定限制，致取得之利息與原本顯不相當。但在立約當時
，債權人如無乘債務人急迫、輕率或無經驗之情形，尚不構成刑
法第三百四十四條之重利罪」，司法院院解字第三０二九號著有
解釋。原判決認定甲○○放貸二件，即事實欄一之（一）、之（
七）部分。查陳王宮琴、陳英德母子二人，經營鴻義機械公司，
擁有房產及廂型車，非無資力之人，或因一時週轉困難，商請貸
款，陳英德仍時常在PUB 飲酒作樂，顯非危急，亦非無知輕率，
更非毫無社會經驗之輩，而甲○○本於善意資助應急，與重利罪
之構成有間。至於利息部分，本件利息與一般當鋪相同，雖超過
法定利率，但依法律規定，債權人對超過部分無請求權，尚難遽
認為與原本顯不相當之重利。又關於机孟娟部分，机孟娟係經營
印刷業，其進貨需要現金，但因卡債在身，求借無門，甲○○乃
善意解囊相助，據聞其因患癌症，行動不便，迄未清償，甲○○
實為被害人，原判決認定甲○○犯罪之事實，有所違誤。刑法
於民國九十四年二月二日修正公布，刪除常業重利罪，並於九十
五年七月一日施行。依本院九十五年五月二十三日九十五年度第
八次刑事庭會議決議五之（四），其法律比較適用與連續犯同。
即應依刑法第二條第一項之規定，適用最有利於行為人之法律。
甲○○放貸行為僅有二次，（其中一次係被詐騙），原判決誤為
七次，又未綜合一切情形及全部之結果而為比較，仍適用已廢止
之常業犯處罰，顯非適法。庚○○上訴意旨另略稱：案件曾經判
決確定者，應諭知免訴之判決，刑事訴訟法第三百零二條第一款
定有明文。(五)、庚○○另稱：本案經台灣台南地方法院檢察署檢
察官以九十二年度偵字第四四九一、七九七０號提起公訴後（下
稱前案），庚○○復因常業重利案件，經台灣高雄地方法院檢察
署檢察官於九十五年十月十一日以九十五年度偵字第一三一七三
、一五六七四號提起公訴（下稱後案），而後案經台灣高雄地方
法院以九十五年度訴字第四０七三號，於九十六年十一月二日判
決有罪，最遲於同年月三十日前即已確定。庚○○前後所犯常業
重利二罪，罪名相同，犯罪時間密接，犯罪手段雷同，顯係基於
概括犯意反覆實行，為連續犯，屬裁判上一罪，且後案業已判罪
確定，本案自應為確定判決效力所及。原審未依法諭知免訴，判
決自有違背法令等語。
惟查：(一)、原判決除認定上訴人等依「國光當鋪」規定，繳交保
證金，作為個人對外放款之擔保，自覓對象放貸，自負呆帳之外
，並認定上訴人等在當鋪任職，當鋪對上訴人等按月支薪及給付
保證金之利息，上訴意旨(一)所謂上訴人等獨立作業一節，有所誤
解。其次，原判決認定上訴人等與曾清華、鄭進富有犯意聯絡，
成立共同正犯，已敘明認定之理由，不因曾清華、鄭進富尚未起
訴而有違誤。又原判決就上訴人等對於未按時繳息之借款人，基
於私行拘禁之犯意聯絡，強將借款人或保證人留置、脅迫等情，
既已認定，上訴人等上訴意旨(一)指摘原判決漏未認定就上訴人等
彼此間成立共同正犯云云，亦屬誤解。(二)、關於主文宣告沒收之
扣押物，原判決事實欄業已敘明：「並扣得甲○○等十四人以『
國光當舖』名義經營地下錢莊違法貸放高利所用，如附表二編號
一至五、編號七至廿、編號廿六、廿七所示之文件、供渠等妨害
債務人自由所用暨預備，如附表編號廿三至廿五所示之棍棒、鐵
條等物以及附表二編號六、編號廿一、廿二所示文件、物品。」
（見原判決第五頁倒數第二行起至第六頁第三行）。上訴人等上
訴意旨(二)所稱：「原判決事實欄並無記載主文所諭知沒收之物」
云云，核與事實不符。至於原判決根據刑法第三十八條第一項第
二款宣告沒收主文欄所載之物，核屬事實審職權之適法行使，不
生未予斟酌問題。(三)、關於證人梁金和及机孟娟部分，上訴人甲
○○、乙○○、丙○○、丁○○、戊○○、己○○之辯護人李國
豪律師固於原審聲請傳訊作證，然梁金和因行方不明，屢傳不到
，机孟娟因癌症，行動不便，無法到庭，業經李國豪律師於最後
審理期日當庭捨棄傳訊（見原審卷第二三０頁），原審認事證已
甚明確，無再傳訊必要，並無不當。上訴人等上訴意旨(三)猶指原
審剝奪上訴人等之反詰問權云云，洵屬無稽。(四)、庚○○上訴意
旨(五)所述前後案情形，固屬實在，然刑法修正前之連續犯，須前
後犯罪，時間密接，可認為犯意概括，且所犯罪名相同，始足構
成；反之，縱所犯罪名相同，如前後犯罪時間並不密接，即不足
認為基於概括犯意，而不能以刑法修正前之連續犯論擬。核庚○
○上訴意旨所述前後兩案之犯罪時間，本案係在九十年三月起至
九十一年十一月，另案則在九十四年起，前後間隔逾二年之久，
且本案發生於台南「國光當鋪」，另案則發生於高雄「文正當鋪
」，又前後兩當鋪之業務並無任何關聯，毫無成立刑法修正前連
續犯之條件。因而，原判決未以刑法修正前之連續犯論擬，並無
違誤，上訴意旨所指連續犯之一部分行為曾經判決確定，本案庚
○○部分應諭知免訴判決云云，並無依據。(五)、從而，上訴意旨
以上指摘並非適法之上訴第三審理由，上訴為違背法律上之程式
，應予駁回。至關於甲○○有無乘借款人急迫、輕率或無經驗，
約定利息是否與原本顯不相當之重利各節，原判決均已詳為敘明
認定之理由係事實審採證認事之職權行使，又關於刑法修正後，
新舊法比較適用一節，係原審亦綜合一切情形及全部之結果而為
比較。其餘上訴意旨，均係就原審認事、採證量刑職權之合法行
使，依憑己見，任意指摘為違法，殊與法律規定，得為第三審上
訴理由之違法情形不相適合，其等上訴均為違背法律上之程式，
應予駁回。
據上論結，應依刑事訴訟法第三百九十五條前段，判決如主文。
中    華    民    國  九十八  年    二    月    五    日
                      最高法院刑事第五庭
                          審判長法官  陳  正  庸
                                法官  賴  忠  星
                                法官  林  秀  夫
                                法官  宋      祺
                                法官  陳  祐  治
      本件正本證明與原本無異
                                      書  記  官
中    華    民    國  九十八  年    二    月    十    日
                                                      Ｑ


司法院資訊處製作；財團法人民間司法改革基金會備份。
